ACORDAO-COMPLETO-2565504

ACÓRDÃO 213/2023 ATA 2/2023 - SEGUNDA CÂMARA

VISTOS, relatados e discutidos estes autos referentes à Tomada de Contas Especial instaurada pelo Fundo Nacional de Desenvolvimento da Educação, em razão de omissão no dever de prestação de contas dos recursos federais repassados por meio do Termo de Compromisso 01552/2011, firmado com o município de Senador José Porfírio/PA, tendo como objeto a construção de uma quadra esportiva escolar. 
ACORDAM os Ministros do Tribunal de Contas da União, reunidos em Sessão da 2ª Câmara, ante as razões expostas pelo Relator, em:
9.1. acolher as alegações de defesa apresentadas por Cleto José Alves da Silva e as razões de justificativa apresentadas por Dirceu Biancardi, ambos ex-prefeitos;
9.2. com fundamento nos arts. 1º, inciso I; 16, inciso I; 17 e 23, inciso I, da Lei 8.443/1992; c/c os arts. 1º, inciso I; 207 e 214, inciso I, do Regimento Interno/TCU, julgar regulares as contas de Cleto José Alves da Silva (CPF XXX.380.872-XX) e de Dirceu Biancardi (CPF XXX.290.532-XX) , dando-lhes quitação plena;
9.3. considerar revel o ex-prefeito Carlos José da Silva (CPF XXX.380.872-XX) , para todos os efeitos, dando-se prosseguimento ao processo, com fundamento no art. 12, § 3º, da Lei 8.443/1992;
9.4. com fundamento nos arts. 1º, inciso I; 16, inciso III, alíneas "a" e "c", 19, caput, e 23, da Lei 8.443/1992, julgar irregulares as contas do responsável Carlos José da Silva (CPF XXX.380.872-XX) e condená-lo ao pagamento das quantias especificadas a seguir, atualizadas monetariamente e acrescidas dos juros de mora, calculados a partir das datas indicadas, até a data da efetiva quitação, fixando-lhe o prazo de 15 (quinze) dias, a contar da notificação do presente Acórdão, para que comprove, perante o Tribunal, o recolhimento do débito aos cofres do Fundo Nacional de Desenvolvimento da Educação, nos termos do art. 214, inciso III, alínea "a", do Regimento Interno do TCU;
	Data de ocorrência
	Valor histórico (R$) 

	19/6/2012
	13.777,10

	14/11/2012
	122.500,00

9.5. aplicar ao responsável Carlos José da Silva (CPF XXX.380.872-XX) a multa prevista no art. 57 da Lei 8.443/1992, c/c o art. 267 do Regimento Interno/TCU, no valor de R$ 10.000,00 (dez mil reais) , fixando-lhe o prazo de quinze dias, a contar da notificação, para que comprove, perante o Tribunal (art. 214, inciso III, alínea "a", do Regimento Interno/TCU) , o recolhimento da dívida aos cofres do Tesouro Nacional, atualizada monetariamente desde a data do presente Acórdão até a do efetivo recolhimento, se for paga após o vencimento, na forma da legislação em vigor;
9.6. autorizar, desde logo, a cobrança judicial das dívidas, caso não atendidas as notificações, nos termos do art. 28, inciso II, da Lei 8.443/1992;
9.7. autorizar o pagamento parcelado das dívidas, se requerido, em até 36 (trinta e seis) parcelas mensais e consecutivas, nos termos do art. 26 da Lei 8.443/1992, c/c o art. 217 do Regimento Interno/TCU, fixando o vencimento da primeira parcela em quinze dias, a contar do recebimento da notificação do acórdão, e o das demais a cada trinta dias, devendo incidir sobre cada parcela os respectivos encargos, na forma prevista na legislação em vigor;
9.8. alertar o responsável de que a falta de comprovação do recolhimento de qualquer parcela importará no vencimento antecipado do saldo devedor, nos termos do § 2º do art. 217 do Regimento Interno/TCU;
9.9. remeter cópia da presente deliberação à Procuradoria Regional da República no Estado do Pará, para as providências cabíveis, nos termos do § 7º, in fine, do art. 209 do Regimento Interno/TCU;
9.10. enviar cópia da presente deliberação ao Fundo Nacional de Desenvolvimento da Educação e ao responsável, para ciência;
9.11. informar à Procuradoria da República no Estado do Pará, ao Fundo Nacional de Desenvolvimento da Educação e ao responsável que a presente deliberação, acompanhada do Relatório e do Voto que a fundamentam, está disponível para a consulta no endereço www.tcu.gov.br/acordaos, além de esclarecer que, caso requerido, o TCU poderá fornecer sem custos as correspondentes cópias, de forma impressa; 
9.12. informar à Procuradoria da República no Estado do Pará que, nos termos do parágrafo único do art. 62 da Resolução TCU 259/2014, os procuradores e membros do Ministério Público credenciados nesta Corte podem acessar os presentes autos de forma eletrônica e automática, ressalvados apenas os casos de eventuais peças classificadas como sigilosas, as quais requerem solicitação formal.

TOMADA DE CONTAS ESPECIAL. TCE instaurada pelo(a) Fundo Nacional de Desenvolvimento da Educação em razão de Omissão no dever de prestar contas, Termo de compromisso 01552/2011, firmado com o/a FUNDO NACIONAL DE DESENVOLVIMENTO DA EDUCAÇÃO, função EDUCACAO, que teve como objeto Estabelecer os critérios técnicos para assistência financeira aos municípios, aos estados e ao Distrito Federal no âmbito do Plano de Aceleração do Crescimento ¿ PAC 2 para construção de unidades de educação infantil ¿ Proinfância e quadras escolares esportivas cobertas. (nº da TCE no sistema: 2189/2019).

Segunda Câmara

Município de Senador José Porfírio - PA (05.421.110/0001-40).

3. Interessados/Responsáveis:
3.1. Responsáveis: Carlos José da Silva (XXX.380.872-XX); Cleto José Alves da Silva (XXX.649.382-XX); Dirceu Biancardi (XXX.290.532-XX). 
3.2. Interessado: Fundo Nacional de Desenvolvimento da Educação.

13.1. Ministros presentes: Vital do Rêgo (Presidente), Augusto Nardes, Aroldo Cedraz (Relator) e Antonio Anastasia.
13.2. Ministro-Substituto presente: Marcos Bemquerer Costa.

AROLDO CEDRAZ

Adoto, como parte integrante do Relatório, a instrução de mérito elaborada pelo auditor responsável pela análise do processo (peça 146) , cuja proposta de encaminhamento contou com a anuência do corpo diretivo da Secretaria de Controle Externo de Tomada de Contas Especial (peças 147/148) :
INTRODUÇÃO
Cuidam os autos de tomada de contas especial instaurada pelo Fundo Nacional de Desenvolvimento da Educação (FNDE) em desfavor dos Ex-Prefeitos Municipais de Senador José Porfírio - PA, Cleto José Alves da Silva (gestão 2009/2012) , Carlos Jose da Silva (gestão 2013/2016) e Dirceu Biancardi (gestão 2017-2020) , em razão da omissão no dever de prestar contas dos recursos repassados mediante o Termo de Compromisso 01552/2011 (peça 2) , firmado entre o FNDE e o município, que tinha por objeto a construção de uma quadra esportiva escolar (Quadra Esportiva coberta Mariana Dias) no âmbito do Plano de Aceleração do Crescimento - PAC 2. 
HISTÓRICO
Em 18/12/2018, com fundamento na IN/TCU 71/2012, alterada pela IN/TCU 76/2016 e DN/TCU 155/2016, o dirigente do FNDE autorizou a instauração da tomada de contas especial (peça 1) . O processo foi registrado no sistema e-TCE com o número 2189/2019.
O Termo de Compromisso 01552/2011 foi firmado pelo valor de R$ 490.000,00, sendo a totalidade dos recursos repassados pelo Fundo, não havendo contrapartida (peça 12) . O ajuste teve vigência de 19/9/2011 a 5/8/2015, com prazo para apresentação da prestação de contas em 12/12/2017.
O fundamento para a instauração da TCE, conforme consignado na matriz de responsabilização à peça 22, foi a constatação da seguinte irregularidade:
Não comprovação da boa e regular aplicação dos recursos federais repassados à Prefeitura Municipal de Senador José Porfírio - PA, em face da omissão no dever de prestar contas dos valores transferidos, no âmbito do termo de compromisso descrito como "Estabelecer os critérios técnicos para assistência financeira aos municípios, aos estados e ao Distrito Federal no âmbito do Plano de Aceleração do Crescimento - PAC 2 para construção de unidades de educação infantil - Proinfância e quadras escolares esportivas cobertas", no período de 19/9/2011 a 5/8/2015, cujo prazo encerrou-se em 12/12/2017.
Os responsáveis arrolados na fase interna foram devidamente comunicados, conforme peças 3-10, e diante da ausência de justificativas suficientes para elidir a irregularidade e não devolução dos recursos, instaurou-se a tomada de contas especial.
No relatório de TCE (peça 23) , o tomador de contas concluiu que o prejuízo importava no valor original de R$ 490.000,00, imputando responsabilidade a Cleto José Alves da Silva, Prefeito Municipal no período de 1/1/2009 a 31/12/2012, e Carlos Jose da Silva, Prefeito Municipal no período de 1/1/2013 a 31/12/2016, na condição de gestores dos recursos. O Sr. Dirceu Biancardi, Prefeito Municipal no período de 1/1/2017 até 31/12/2020, foi arrolado como responsável uma vez que lhe competia a prestação de contas.
Em 2/9/2019, a Controladoria-Geral da União emitiu o relatório de auditoria (peça 24) , em concordância com o relatório do tomador de contas. O certificado de auditoria e o parecer do dirigente do órgão de controle interno concluíram pela irregularidade das presentes contas (peças 25 e 26) .
Em 10/9/2019, o Ministro responsável pela área atestou haver tomado conhecimento das conclusões contidas no relatório e certificado de auditoria, bem como do parecer conclusivo do dirigente do órgão de controle interno, manifestando-se pela irregularidade das contas, e determinou o encaminhamento do processo ao Tribunal de Contas da União (peça 27) .
Em análise preliminar (peça 33) , esta Unidade Técnica verificou que não houve o transcurso de mais de dez anos desde o fato gerador da irregularidade sancionada, sem que tenha havido a notificação dos responsáveis pela autoridade administrativa federal competente (art. 6º, inciso II, c/c art. 19 da IN/TCU 71/2012, modificada pela IN/TCU 76/2016) . Consta, ainda, que o valor atualizado do débito apurado (sem juros) em 1/1/2017 era superior ao limite mínimo de R$ 100 mil, na forma estabelecida pelos arts.6º, inciso I, e 19 da IN/TCU 71/2012, modificada pela IN/TCU 76/2016. Informou a Secretaria, ainda, ter encontrado débito imputável aos responsáveis em outros processos no Tribunal. 
 Na proposta de encaminhamento, concluiu-se pela citação e audiência dos responsáveis, verificando-se às peças 94-102 alegações de defesa apresentadas pelo Sr. Cleto José Alves da Silva. Quanto ao Sr. Carlos Jose da Silva, transcorrido o prazo regimental fixado, consta que permaneceu silente, sendo considerado revel, nos termos do art. 12, §3º, da Lei 8.443/1992. O Sr. Dirceu Biancardi apresentou razões de justificativa (peça 56) , anexando protocolos e cópias de documentos (peças 57-72 e peças 80-84) .
 Em avaliação às defesas apresentadas, observou a Unidade Técnica à peça 116 documentos que tinham característica de comprovantes de prestação de contas, propondo a realização de diligência ao FNDE, de modo a obter da autarquia, mediante Nota Técnica, a referida análise acompanhada de informações sobre a pertinência e a possibilidade de servirem de subsídio ao exame de mérito por parte do TCU. A proposta foi corroborada pelo Diretor e Secretário (peças 117-118) . 
 Em resposta, o Fundo encaminhou a Nota Técnica n. 2177565/2020 (peça 121, p.3-7) , subsidiada pelo Parecer Técnico de Execução Física de Objeto Financiado SEI n. 2164713 (peça 121, p.8-13) , elaborando a SECEX/TCE à peça 127, instrução de mérito contemplando a posição final acerca da revelia, resposta à diligência e alegações de defesa/razões de justificativa.
 Constatou-se, dada a revelia do responsável, que o Sr. Carlos Jose da Silva, ex-Prefeito Municipal de Senador José Porfírio - PA (gestão 2013-2016) , não logrou comprovar a boa e regular aplicação dos recursos geridos em seu mandato, na execução da quadra escolar Mariana Dias, existindo o relato de imperfeições na Nota Técnica n. 2177565/2020 do FNDE (peça 121, p.3-7) e Parecer Técnico de Execução Física de Objeto Financiado SEI n. 2164713 (peça 121, p.8-13) , além da falta de documentação que comprovasse a dominialidade pelo município, e inexecução de itens (peça 72) . 
 Considerando as falhas detectadas na execução da quadra em sua gestão, mesmo que a obra tenha sido concluída ou recuperada, ou, ainda, tenha serventia nos dias atuais, ponderou esta Unidade que não foram executados todos os itens, segundo levantamentos do FNDE, havendo divergências que não restaram justificadas (peça 127, p. 13) . No caso, a SECEX/TCE propôs, ao final, consoante peça 127, que apenas o Sr. Carlos José da Silva (gestão 2013-2016) respondesse pelo débito, que corresponderia ao total dos valores geridos em seu mandato. Quanto aos demais responsáveis, Sr. Cleto José Alves da Silva e Dirceu Biancardi, sugeriu-se o acolhimento das alegações de defesa e razões de justificativa, propondo-se o julgamento das contas em regulares com quitação. A proposta de mérito contida na instrução foi corroborada pelo Diretor e Secretário da SECEX/TCE, conforme despachos às peças 128-129, encaminhando o MPTCU Parecer à peça 130. 
 Em relação ao mérito, o Parquet especializado, não obstante acompanhar a Unidade Técnica no entendimento quanto às responsabilidades, divergiu quanto à exclusão, na análise, de questão fundamental referente ao domínio da área onde foi construída a quadra escolar. Mencionou o MPTCU que a Portaria Interministerial n.º 127/2008, substituída pela Portaria Interministerial n.º 424/2016, obrigam a convenente a comprovar o exercício pleno dos poderes inerentes à propriedade do imóvel, mediante certidão emitida pelo cartório de registro de imóveis competente, sendo requeridos documentos de titularidade dominial da área de intervenção.
 Ocorre que, a despeito de tal obrigação, a questão da dominialidade não constou do termo pactuado, não fundamentando a instauração da TCE, nem foi submetida aos responsáveis na fase de defesa e contraditório. Dada a situação, entendeu o Parquet se impor o prévio saneamento dos autos, com a realização de diligência à Prefeitura de Senador José Porfírio/PA, para que encaminhasse documentação pertinente à comprovação da titularidade da área onde foram realizadas as obras.
 Acrescentou o MP/Contas sua posição referente à prescrição nos processos de controle externo em andamento no Tribunal, defendendo as disposições contidas na Lei n.º 9.873/1999, e entendimento consoante repercussão geral admitida pelo Supremo Tribunal Federal (STF) no Recurso Extraordinário 636.886 (tema 899) , concluindo pela incidência de um prazo geral de cinco anos (art. 1.º, caput) , e um prazo especial previsto no art. 1.º, § 2.º, quando o fato objeto da ação punitiva da Administração também constituir crime, regendo-se, em tal situação, pelo prazo previsto na lei penal. 
 À peça 131, consta despacho do Ministro Relator, acolhendo o Parecer do MPTCU, e determinando a realização de diligência e encaminhando a TCE a esta Unidade técnica. Consoante diligência efetuada pela SECEX/TCE à peça 133 e resposta do município às peças 35-139 e 142-145, verifica-se certidão cartorial que comprova a titularidade do município sobre o terreno onde foi edificada a quadra, verificando-se que foi construída de frente para a Rua Passagem Aeroporto, em conformidade com Planta e ART à peça 143. 
 Destarte, tece-se opinião que a questão referente à dominialidade da Prefeitura sobre a área de construção foi superada, devendo-se reencaminhar a proposta de mérito já embutida na instrução de mérito à peça 127, apenas com reconsideração quanto ao tema prescrição, conforme a seguir.
Prescrição das Pretensões Sancionatória e Ressarcitória 
 Quanto à possibilidade de prescrição da pretensão punitiva e ressarcitória do TCU, derivada do caso concreto em análise, diante da evolução jurisprudencial relativa à matéria, cabem outros apontamentos, distintos ou complementares daqueles vertidos na instrução pretérita. Destaque-se, inicialmente, que o Supremo Tribunal Federal - STF, no Recurso Extraordinário - RE 636.886, fixou a tese, com repercussão geral reconhecida, de que "é prescritível a pretensão de ressarcimento ao erário fundada em decisão de Tribunal de Contas" (Tema 899) .
 Em que pese o questionamento acerca da abrangência da tese ali firmada, no sentido de que se circunscreveria apenas ao processo de execução da condenação imposta pelo TCU (ou seja, inaplicável à pretensão de ressarcimento exercida no processo de "conhecimento" da TCE) , verifica-se que o STF, por meio de decisões prolatadas pelas suas duas turmas, tem decidido de forma reiterada que se aplica o prazo prescricional de 5 anos previsto na Lei 9.873/1999 às pretensões sancionatória e ressarcitória a cargo do Tribunal de Contas da União. 
 Seja por aplicação direta ou por analogia, a orientação sufragada é no sentido de que o prazo de 5 anos é compatível com a tese de que a ação e a execução prescrevem no mesmo prazo (Súmula 150 do STF) , bem como com o fato de que a Lei 9.873/1999 - que regulamenta o exercício de ação punitiva pela Administração Pública Federal, direta e indireta - regeria integralmente a prescrição no âmbito do TCU.
 Quanto a este último aspecto, o Ministro Luís Roberto Barroso, no voto exarado no julgamento do MS 32.201, embora tenha advertido que a atuação do TCU, em sua acepção clássica, não se qualifica como exercício do poder de polícia, ressaltou que a Lei 9.873/1999 assumiria vocação regulatória geral da prescrição do exercício da competência sancionadora da Administração Pública, sendo sua disciplina aplicável a qualquer ação punitiva da Administração Pública Federal, exceto àquelas esferas em que exista regulamentação específica. Ademais, em virtude da autonomia científica do Direito Administrativo, não haveria razão plausível para suprimir a omissão da Lei Orgânica do Tribunal de Contas da União, no tocante ao estabelecimento de um prazo prescricional próprio, valendo-se das normas de direito civil, e não das de direito administrativo. 
 O Supremo Tribunal Federal tem se pronunciado no sentido de reconhecer não só a aplicação da prescrição quinquenal com fulcro na interpretação da Lei 9.873/1999, mas também a incidência dos marcos interruptivos do prazo prescricional consignados na referida lei, tantas vezes quanto presentes os suportes fáticos (MS 32.201, Relator: Min. Roberto Barroso) . 
 Em relação ao termo inicial da contagem do prazo prescricional, o "caput" do art. 1º da Lei 9.873/1999 oferece solução que não destoa do modelo adotado pelo TCU no incidente de uniformização de jurisprudência, em que se examinou a prescrição da pretensão punitiva, nos termos do Acórdão 1441/2016-TCU-Plenário - Rel. Min. Benjamin Zymler, com a adição da particularidade de explicitar o caso de infrações permanentes ou continuadas: a) Regra geral: "data da prática do ato" (o que equivale a "ocorrência da irregularidade sancionada") ; b) Regra especial: "no caso de infração permanente ou continuada, do dia em que tiver cessado". 
 A Lei 9.873/1999, no seu art. 2º, estabelece as causas interruptivas da prescrição punitiva, consoante abaixo transcrito, já na redação conferida pela Lei 11.941/2009: Art. 2º Interrompe-se a prescrição da ação punitiva: I - pela notificação ou citação do indiciado ou acusado, inclusive por meio de edital; II - por qualquer ato inequívoco, que importe apuração do fato; III - pela decisão condenatória recorrível. IV - por qualquer ato inequívoco que importe em manifestação expressa de tentativa de solução conciliatória no âmbito interno da administração pública federal. Bem se vê, portanto, que haveria uma multiplicidade de causas de interrupção da prescrição, conforme se depreende do art. 2º da Lei 9.873/1999. 
 Tal exegese encontra respaldo em precedentes do STF, a exemplo do que se decidiu no julgamento do MS 36.067 (Rel. Min. Ricardo Lewandowski) , com destaque para trecho do voto em que o Relator reconhece cinco causas de interrupção da prescrição, in verbis: " (...) Assim, faz-se necessário levar em consideração que, apesar de os fatos objeto da apuração conduzida pela Corte de Contas remontarem aos anos de 1999 e 2000, período no qual o impetrante era Secretário de Saúde municipal, o Tribunal de Contas da União deu prosseguimento à tomada de contas especial por ter constatado a ocorrência de 5 causas interruptivas da prescrição, a saber: a) relatório de auditoria em conjunto realizada pelo Denasus e pela Secretaria Federal de Controle, lavrado em 06/07/2001, sendo este, certamente, um ato inequívoco que importou a apuração do fato (art. 2º, II, da Lei n. 9.873/1999) ; b) instauração de Tomada de Contas Especial pelo FNS, ocorrida em 05/10/2005, sendo este também, certamente, um ato inequívoco que importou a apuração do fato (art. 2º, II, da Lei n. 9.873/1999) ; c) a autuação da presente Tomada de Contas Especial no âmbito do Tribunal de Contas da União, ocorrida em 12/08/2008, sendo este também, certamente, um ato inequívoco que importou a apuração do fato (art. 2º, II, da Lei n. 9.873/1999) ; d) o ato que ordenou a citação do responsável, ora impetrante, ocorrida em 12/07/2010 (art. 2º, I, da Lei n. 9.873/1999) ; e e) o exercício do poder punitivo ocorrido em 20/06/2012, data da prolação do Acórdão 1563/2012-TCU-Plenário (art. 2º, III, da Lei n. 9.873/1999) .
 No caso em exame, em relação à posição inicial da Unidade Técnica sobre o tema, a conclusão é de que não houve a ocorrência da prescrição, levando-se em conta o termo inicial de contagem, que corresponde à data final para a prestação de contas (12/12/2017) e a ocorrência de atos que interrompem o prazo prescricional, como prevê o art. 2.º da Lei n.º 9.873/1999, a saber: a instauração da TCE (18/12/2018) , a manifestação conclusiva do Controle Interno (2/9/2019) , o exame preliminar dos autos pela Secex/TCE (27/2/2020) e a instrução de mérito anterior (8/10/2021) .
CONCLUSÃO
 Em face da análise promovida na seção "Exame Técnico", consta que o responsável Carlos Jose da Silva, ex-Prefeito Municipal de Senador José Porfírio - PA (gestão 2013-2016) , não logrou comprovar a boa e regular aplicação dos recursos repassados em sua gestão na execução da quadra escolar Mariana Dias, existindo o relato de imperfeições pelo FNDE, consoante Nota Técnica n. 2177565/2020 (peça 121, p.3-7) e Parecer Técnico de Execução Física de Objeto Financiado SEI n. 2164713 (peça 121, p.8-13) .
 Consta que o responsável, instado a se manifestar pelo Tribunal, optou pelo silêncio, configurando a revelia, nos termos do § 3º, do art. 12, da Lei 8.443/1992. Ademais, inexistem nos autos elementos que demonstrem a ocorrência de outras excludentes de culpabilidade. 
 Tendo em vista que não constam dos autos elementos que permitam reconhecer a boa-fé do responsável, Carlos Jose da Silva, ex-Prefeito Municipal de Senador José Porfírio - PA (gestão 2013-2016) , e a não disponibilização das condições mínimas para a prestação de contas, ponderando-se o aproveitamento da obra, sugere-se que as suas contas sejam julgadas irregulares, nos termos do art. 202, § 6º, do Regimento Interno do TCU, com a imputação de débito e aplicação da multa prevista no art. 57 da Lei 8.443/1992.
 Quanto aos demais responsáveis, Sr. Cleto José Alves da Silva e Dirceu Biancardi, devem ser acolhidas as alegações de defesa e razões de justificativa, propondo-se o julgamento de suas contas em regulares com quitação plena.
 Cumpre observar que foi sanada nos autos a questão da dominialidade do município em relação à área onde foi construída a quadra escolar, considerando a manifestação do MPTCU à peça 130, com aposição de certidão oriunda de cartório do município de Senador José Porfírio / PA, comprovando que o terreno em questão pertence à Prefeitura Municipal, conforme peça 145.
PROPOSTA DE ENCAMINHAMENTO
 Diante do exposto, submetemos os autos à consideração superior, propondo ao Tribunal:
acolher as alegações de defesa apresentadas por Cleto José Alves da Silva (CPF XXX.649.382-XX) e razões de justificativa apresentadas por Dirceu Biancardi (CPF XXX.290.532-XX) ;
 com fundamento nos arts. 1º, inciso I, 16, inciso I, 17 e 23, inciso I, da Lei 8.443/1992 c/c os arts.1º, inciso I, 207 e 214, inciso I, do Regimento Interno, que sejam julgadas regulares as contas de Cleto José Alves da Silva (CPF XXX.649.382-XX) e Dirceu Biancardi (CPF XXX.290.532-XX) , dando-lhes quitação plena;
considerar revel o responsável Carlos Jose da Silva (CPF XXX.380.872-XX) , para todos os efeitos, dando-se prosseguimento ao processo, com fulcro no art. 12, § 3º, da Lei 8.443/1992; 
julgar irregulares, nos termos dos arts.1º, inciso I, 16, inciso III, alínea "a" e "c", da Lei 8.443/1992, c/c os arts.19 e 23, inciso III, da mesma Lei, as contas do responsável Carlos Jose da Silva (CPF XXX.380.872-XX) , condenando-o ao pagamento das importâncias a seguir especificadas, atualizadas monetariamente e acrescidas dos juros de mora, calculadas a partir das datas discriminadas até a data da efetiva quitação do débito, fixando-lhe o prazo de quinze dias, para que comprove, perante o Tribunal, o recolhimento das referidas quantias aos cofres do Fundo Nacional de Desenvolvimento da Educação, nos termos do art. 23, inciso III, alínea "a", da citada lei, c/c o art. 214, inciso III, alínea "a", do Regimento Interno do TCU.  
Débitos relacionados ao responsável Carlos Jose da Silva (CPF: XXX.380.872-XX) , Prefeito Municipal no período de 1/1/2013 a 31/12/2016, na condição de gestor dos recursos.
	Data de ocorrência
	Valor histórico (R$) 

	19/6/2012
	13.777,10

	14/11/2012
	122.500,00

1.  aplicar ao responsável Carlos Jose da Silva (CPF XXX.380.872-XX) , a multa prevista no art. 57 da Lei 8.443/1992 c/c o art. 267 do Regimento Interno do TCU, fixando-lhe o prazo de quinze dias, a contar da notificação, para que comprove, perante o Tribunal (art. 214, III, alínea "a", do Regimento Interno do TCU) , o recolhimento da dívida aos cofres do Tesouro Nacional, atualizada monetariamente desde a data do acórdão que vier a ser proferido por este Tribunal até a data do efetivo recolhimento, se paga após o vencimento, na forma da legislação em vigor;
autorizar, desde logo, a cobrança judicial das dívidas, caso não atendida a notificação, na forma do disposto no art. 28, inciso II, da Lei 8.443/1992;
autorizar também, desde logo, se requerido, com fundamento no art. 26, da Lei 8.443, de 1992, c/c o art. 217, §§ 1º e 2º do Regimento Interno do TCU, o parcelamento da (s) dívida (s) em até 36 parcelas, incidindo, sobre cada parcela, corrigida monetariamente, os correspondentes acréscimos legais, fixando-lhe o prazo de quinze dias, a contar do recebimento da notificação, para comprovar, perante o Tribunal, o recolhimento da primeira parcela, e de trinta dias, a contar da parcela anterior, para comprovar os recolhimentos das demais parcelas, devendo incidir, sobre cada valor mensal, atualizado monetariamente, os juros de mora devidos, no caso do débito, na forma prevista na legislação em vigor, alertando o responsável de que a falta de comprovação do recolhimento de qualquer parcela importará o vencimento antecipado do saldo devedor, nos termos do § 2º do art. 217 do Regimento Interno deste Tribunal; 
enviar cópia do Acórdão a ser prolatado à Procuradoria da República no Estado do Pará, nos termos do § 3º do art. 16 da Lei 8.443/1992, c/c o § 7º do art. 209 do Regimento Interno do TCU, para adoção das medidas cabíveis; e
enviar cópia do Acórdão que vier a ser proferido ao Fundo Nacional de Desenvolvimento da Educação e ao responsável, para ciência;
informar à Procuradoria da República no Estado do Pará, ao Fundo Nacional de Desenvolvimento da Educação e ao responsável que a presente deliberação, acompanhada do Relatório e do Voto que a fundamenta, está disponível para a consulta no endereço www.tcu.gov.br/acordaos, além de esclarecer que, caso requerido, o TCU poderá fornecer sem custos as correspondentes cópias, de forma impressa; e informar à Procuradoria da República no Estado do Pará que, nos termos do parágrafo único do art. 62 da Resolução TCU 259/2014, os procuradores e membros do Ministério Público credenciados nesta Corte podem acessar os presentes autos de forma eletrônica e automática, ressalvados apenas os casos de eventuais peças classificadas como sigilosas, as quais requerem solicitação formal.
2.	O Ministério Público de Contas, representando pela ilustre Procuradora-Geral Cristina Machado da Costa e Silva, manifestou concordância quanto à proposta de mérito da unidade técnica, nos termos do parecer transcrito a seguir (peça 149) , acrescentando que, a teor do disposto na Resolução TCU 344/2022, não se operou o instituto da prescrição no caso concreto versado nos autos:
	Tendo em vista o saneamento da questão relativa ao domínio do município sobre o terreno onde foi construída a quadra escolar, esta representante do Ministério Público manifesta-se de acordo com a proposta oferecida pela Unidade Técnica em pareceres uniformes às peças 146 a 148 dos autos. 
	Outrossim, cabe esclarecer que, não obstante o exame da SecexTCE relativo à prescrição estar desatualizado - apesar de ter sido fundamentado nas disposições da Lei n.º 9.873/1999 (peça 146, p. 3-5) , não foi considerada a recente Resolução/TCU n.º 344/2022, que passou a disciplinar o tema nos processos de controle externo -, o instituto não se operou neste caso concreto, mesmo se adotadas as regras atuais. Isso porque, entre a data final para a apresentação da prestação de contas (12/12/2017) e o pronunciamento derradeiro da Unidade Técnica (17/10/2022) , há um interregno de quase cinco anos, no qual foram praticados diversos atos interruptivos da contagem do prazo prescricional, a exemplo da instauração da TCE (18/12/2018) , das citações dos responsáveis (20/3/2020, 27/3/2020 e 26/6/2020) e da instrução de mérito anterior (8/10/2021) .
	
	É o Relatório.

Thiago do Nascimento Palheta (14.441/OAB-PA), representando Cleto José Alves da Silva; Paulo Vitor Negrão Reis (18.417/OAB-PA), Alex Campos Aranha (27.193/OAB-PA) e outros, representando Dirceu Biancardi; Vinicius de Almeida Campos (26.037/OAB-PA), representando Município de Senador José Porfírio - PA.

Procuradora-Geral Cristina Machado da Costa e Silva.

TOMADA DE CONTAS ESPECIAL. OMISSÃO NO DEVER DE PRESTAÇÃO DE CONTAS. NÃO COMPROVAÇÃO DA REGULAR APLICAÇÃO DOS RECURSOS FEDERAIS REPASSADOS MEDIANTE TERMO DE COMPROMISSO. CITAÇÃO. CONTAS REGULARES DE DOIS RESPONSÁVEIS. NÃO OCORRÊNCIA DA PRESCRIÇÃO. CONTAS IRREGULARES COM DÉBITO E MULTA PARA OUTRO RESPONSÁVEL. CIÊNCIA.

TOMADA DE CONTAS ESPECIAL (TCE)

Secretaria de Controle Externo de Tomada de Contas Especial (SecexTCE).

Trata-se de Tomada de Contas Especial instaurada pelo Fundo Nacional de Desenvolvimento da Educação (FNDE) em desfavor dos ex-prefeitos do município de Senador José Porfírio-PA, Srs. Cleto José Alves da Silva (gestão 2009/2012) , Carlos Jose da Silva (gestão 2013/2016) e Dirceu Biancardi (gestão 2017-2020) , tendo em vista a omissão inicial no dever de prestar contas dos recursos repassados mediante o Termo de compromisso 01552/2011 (peça 2) , objetivando a construção de quadra esportiva escolar.
2.	Em síntese, foi anotada a seguinte irregularidade como fundamento para a instauração do processo de contas especiais:
Não comprovação da boa e regular aplicação dos recursos federais repassados à Prefeitura Municipal de Senador José Porfírio - PA, em face da omissão no dever de prestar contas dos valores transferidos, no âmbito do termo de compromisso descrito como "Estabelecer os critérios técnicos para assistência financeira aos municípios, aos estados e ao Distrito Federal no âmbito do Plano de Aceleração do Crescimento - PAC 2 para construção de unidades de educação infantil - Proinfância e quadras escolares esportivas cobertas", no período de 19/9/2011 a 5/8/2015, cujo prazo encerrou-se em 12/12/2017.
3.	Remetido o processo ao Tribunal, foi promovida a citação e a audiência dos ex-prefeitos. 
4.	O Sr. Carlos José da Silva deixou transcorrer in albis o prazo regimental para o recolhimento do débito ou apresentação das alegações de defesa aptas a comprovarem a legalidade na aplicação dos recursos federais recebidos.
5.	Considerando a revelia do responsável (art. 12, inciso IV, § 3º, da Lei 8.443/1992) , a unidade técnica propõe, em resumo, o julgamento pela irregularidade das contas, com condenação ao pagamento do débito apurado nos autos e a aplicação de multa.
6.	A revelia ante o dever de comprovar a boa e regular utilização dos recursos públicos recebidos autoriza, desde já, o prosseguimento do processo.
7.	Com efeito, há jurisprudência pacífica no âmbito deste Tribunal no sentido de que, ex vi do art. 70, parágrafo único, da CF/88, e do art. 93 do Decreto-lei 200/67, o ônus de comprovar a regularidade integral na aplicação dos recursos públicos compete ao gestor.
8.	Quanto aos demais responsáveis, a unidade técnica propõe, em síntese, o acolhimento das alegações de defesa e das razões de justificativa, com consequente julgamento pela regularidade das contas.
9.	Nesse passo, concordo com a proposta lançada na instrução final de mérito, corroborada pelo MPTCU, a qual abordou, com bastante propriedade, todas as questões necessárias ao deslinde do feito, esgotando a análise da matéria, sem prejuízo do reforço das seguintes considerações. 
10.	Com efeito, restou comprovado que as falhas verificadas na execução parcial da quadra esportiva remontaram à gestão do ex-prefeito Carlos José da Silva.
11.	Ademais, a questão levantada pelo Parquet para o saneamento dos autos também foi resolvida, tendo sido comprovada, em sede de diligência, a titularidade municipal da área onde foram realizadas as obras em tela.
12.	Por fim, verificou-se que não se operou a prescrição, tanto da pretensão punitiva quanto de ressarcimento, à luz da legislação regente e da novel Resolução TCU 344/2022, tendo em vista diversas ocorrências interruptivas (atos inequívocos de apuração do fato) constatadas no curso do processo.
13.	Nesse contexto, cabe destacar que a prescrição nos processos de controle externo em curso no Tribunal de Contas da União passou a observar o disposto na Lei 9.873/1999 e, com fundamento na disciplina recentemente adotada, prescrevem em cinco anos as pretensões punitiva e de ressarcimento, nos termos da mencionada Resolução TCU 344/2022.
14.	 Nessa seara, trago a lume os seguintes artigos da Resolução:
Art. 2º Prescrevem em cinco anos as pretensões punitiva e de ressarcimento, contados dos termos iniciais indicados no artigo 4°, conforme cada caso.
 (...) 
Art. 4° O prazo de prescrição será contado:
I - da data em que as contas deveriam ter sido prestadas, no caso de omissão de prestação de contas;
II - da data da apresentação da prestação de contas ao órgão competente para a sua análise inicial;
III - do recebimento da denúncia ou da representação pelo Tribunal ou pelos órgãos de controle interno, quanto às apurações decorrentes de processos dessas naturezas;
IV - da data do conhecimento da irregularidade ou do dano, quando constatados em fiscalização realizada pelo Tribunal, pelos órgãos de controle interno ou pelo próprio órgão ou entidade da Administração Pública onde ocorrer a irregularidade;
V - do dia em que tiver cessado a permanência ou a continuidade, no caso de irregularidade permanente ou continuada.
Art. 5º A prescrição se interrompe:
I - pela notificação, oitiva, citação ou audiência do responsável, inclusive por edital;
II - por qualquer ato inequívoco de apuração do fato;
III - por qualquer ato inequívoco de tentativa de solução conciliatória;
IV - pela decisão condenatória recorrível.
§ 1° A prescrição pode se interromper mais de uma vez por causas distintas ou por uma mesma causa desde que, por sua natureza, essa causa seja repetível no curso do processo.
§ 2° Interrompida a prescrição, começa a correr novo prazo a partir do ato interruptivo.
§ 3º Não interrompem a prescrição o pedido e concessão de vista dos autos, emissão de certidões, prestação de informações, juntada de procuração ou subestabelecimento e outros atos de instrução processual de mero seguimento do curso das apurações.
15.	No presente caso, considerando-se as diretrizes da Resolução TCU 344/2022, destaco os seguintes marcos temporais e interruptivos, consubstanciados em atos praticados no curso do processo, no interregno de cinco anos, consoante bem anotado no parecer da ilustre Procuradora-Geral do MPTCU: I) instauração da TCE (18/12/2018) ; II) citações dos responsáveis (20/3/2020, 27/3/2020 e 26/6/2020) ; III) instrução de mérito (8/10/2021) .
16.	Sendo assim, acolho como razões de decidir os argumentos e conclusões oferecidos pela SecexTCE e, destarte, entendo que o Tribunal deve proferir julgamento pela irregularidade das contas do Sr. Carlos José da Silva, ex-prefeito, condenando-lhe ao pagamento do débito apurado, sem olvidar a necessidade de sancionamento de sua conduta.
17.	Em acréscimo, devem ser autorizados, desde já, o parcelamento do débito e da multa, assim como a respectiva cobrança judicial, caso não atendida a notificação.
18.	Outrossim, como alvitrado, faz-se necessária a remessa de cópia da deliberação a ser proferida, ao órgão regional da Procuradoria da República no Estado do Pará, para as providências cabíveis, ex vi do § 7o, in fine, do art. 209 do Regimento Interno/TCU.
	Ante o exposto, VOTO por que seja adotada a deliberação que ora submeto ao Colegiado.
TCU, Sala das Sessões, em 7 de fevereiro de 2023.
AROLDO CEDRAZ 
Relator